【裁判字號】    90,台上,7408
【裁判日期】    901206
【裁判案由】    誣告
【裁判全文】
最高法院刑事判決                                九十年度台上字第七四○八號
    上  訴  人  丙○○
右上訴人因乙○等自訴誣告案件，不服台灣高等法院台南分院中華民國八十八年九月
七日第二審判決（八十八年度上訴字第一○三七號，自訴案號：台灣台南地方法院八
十八年度自字第二五號），提起上訴，本院判決如左：
    主  文
原判決撤銷，發回台灣高等法院台南分院。
    理  由
本件原判決認定上訴人丙○○與其子女楊家榮、楊雅雯（均由第一審法院另案審理）
三人，依序原分任台南市富鴻證券股份有限公司（下稱富鴻公司）董事長、副總經理
、經理，於民國八十四年二月間，富鴻公司召集股東會改選董監事後，由乙○接替上
訴人擔任董事長，並舉甲○○為副總經理，詎上訴人與楊家榮、楊雅雯卸任上開職務
後，心生怨懟，明知其等於八十四年七月間，曾透過劉宗安委請王振鏗出面與富鴻公
司之新任董事長乙○、副總經理甲○○，交涉給付八十三年十一月起至八十四年二月
止，上訴人新台幣（下同）四十四萬七千六百元、楊家榮二十五萬八千元、楊雅雯十
九萬零五百元之薪資，幾經協商，富鴻公司始同意如數給付上開薪資，並由劉宗安具
領後將上開薪資如數交付上訴人及其子女之事實，詎竟意圖使乙○、甲○○受刑事處
分，而於八十六年十月二十二日，共同明知不實之事項，聯名具狀向台灣台南地方法
院自訴乙○、甲○○侵占其等八十四年度之上開薪資入己罪嫌，嗣經審理結果，認乙
○、甲○○並無侵占之事實，而諭知乙○、甲○○均無罪判決確定等情。因而撤銷第
一審科刑判決，改判仍論處上訴人共同意圖他人受刑事處分，向該管公務員誣告罪刑
，固非無見。
惟查(一)、證據雖已調查，若尚有與待證事實有重要關係，在客觀上認為應行調查之證
據，又非不易調查或不能調查，而未依法加以調查，率予判決者，即有刑事訴訟法第
三百七十九條第十款規定所稱應於審判期日調查之證據而未予調查之違法。原判決論
處上訴人誣告罪刑，無非以證人王振鏗、劉宗安已證稱將上揭款項交付上訴人，並有
劉宗安簽名代領之「勞務費薪津」單在卷足憑，上訴人已收取該款項，仍具狀乙○等
二人侵占，應負誣告罪責，為主要論據。然上訴人矢口否認有誣告犯行，辯稱：伊未
委託劉宗安代向富鴻公司具領上開薪資，劉宗安亦未領取任何款項，更未轉交予伊，
而是伊自訴乙○等人侵占案之後，乙○等人始編串，並逼劉宗安在「勞務費薪津」單
上簽名，否則，何以以前富鴻公司給付員工薪資均係直接撥入指定之帳戶內，獨本筆
薪資係以現金支付，又何以富鴻公司之支出憑證應係「開支請示單」，本件係以「勞
務費薪津」代替，更可證明是臨訟編串云云。卷查上揭「勞務費薪津」單，固有劉宗
安之簽名，但究係何時所簽？該薪津單並未載明，而劉宗安於原審僅稱「（提示第一
審卷第八十三頁明細表是你簽嗎？）是的，是八十四年八月初拿到錢的，因協調會是
在七月間」「（問丙○○說你簽這明細表是被逼的，是否如此？）我確實有拿到這筆
錢，他為何這樣講我不知道」（見原審卷第五十一頁背面、第五十二頁），其並未證
述是取款時當場在薪津單上簽名，原判決作不同之認定，與卷內筆錄不相符合，已屬
採證違法。何況證人劉宗安何時將款項交付上訴人？其於第一審法院八十六年度自字
第五四四號侵占案證稱是「八十四年七月」（見原審卷第一二一頁），嗣至本件始改
稱是「八十四年八月初」，前後互不一致。再證人王振鑑於第一審法院時稱「劉宗安
拿錢時並沒有簽名」，至原審又稱是「是當場簽」（見第一審卷第四十四頁、原審卷
第五十頁），亦不相符。究竟劉宗安有無領取款項？如有，究於何時將款項交付上訴
人﹖其是否自願在上揭薪津單簽名？尚非全然無疑。上訴人於原審聲請傳訊證人王為
義、吳炳證明上揭薪津單係上訴人提出自訴侵占案後劉宗安始被逼在其上簽名，並提
出富鴻公司平常所用之「開支請示單」，以證明該紙薪津單為臨訟編串云云（見原審
卷第一○三、一一一頁）。上揭證據與上訴人是否成立誣告罪名至有關聯，原審對此
重要證據未予調查，遽行判決，自有採證及應於審判期日調查之證據而未予調查之違
法。(二)、原判決又以證人王振鏗係上訴人請劉宗安找來之調解人，與雙方素不相識；
另證人劉宗安原亦係富鴻公司之董事，與上訴人過往甚密，上訴人乃要其出面協調本
件薪資給付之事，且依原審卷附富鴻公司之臨時董事會會議紀錄，有關討論事項決議
，劉宗安與上訴人立場一致，就客觀而言，證人劉宗安捍衛至友即上訴人已唯恐不及
，衡情當亦無蓄意設詞誣陷上訴人之理，證人王振鏗、劉宗安上開不利於上訴人之證
詞，既與事實相符應屬可信，足資為上訴人犯罪之證據等情（見原判決第四頁）。卷
查富鴻公司八十三年十月二十二日臨時董事會會議有關決議事項時，證人劉宗安固與
上訴人之立場一致，但八十四年二月間，富鴻公司改選董監事之後，上訴人之董事長
職務已由自訴人乙○接任，且依卷附富鴻公司八十七年十月九日董事、監察人聯席會
議紀錄所載，董事長乙○於該次會議聘請證人劉宗安為公司之顧問（見原審卷第一一
四、一一六頁）。而證人王振鏗則於公司改組後受聘擔任總經理，亦有第一審法院筆
錄在卷可憑（見第一審卷第四十四頁）。富鴻公司改組後，證人王振鏗、劉宗安與自
訴人乙○等人關係不可謂不密切，原判決徒以八十三年十月間該次臨時董事會會議紀
錄，即謂證人王振鏗與雙方素不相識，劉宗安與上訴人過往甚密，其等所證與事實相
符，資為上訴人不利之認定，亦有違論理法則。(三)、共同正犯之成立，以有犯意之聯
絡，與行為分擔為要件，而此項要件，除應於事實欄詳加記載外，並應於理由內說明
其認定此項事實所憑之證據及理由，方足為論罪科刑之根據。原判決認定上訴人與其
子女楊家榮、楊雅雯、係共同正犯，並未於理由欄內載明所憑之證據及認定之理由，
有理由不備之違法。上訴意旨，執以指摘原判決不當，非無理由，應認原判決有撤銷
發回更審之原因。
據上論結，應依刑事訴訟法第三百九十七條、第四百零一條，判決如主文。
中      華      民      國     九十     年     十二     月      六      日
                              最高法院刑事第三庭
                                  審判長法官  陳  錫  奎
                                        法官  洪  清  江
                                        法官  李  伯  道
                                        法官  呂  丹  玉
                                        法官  陳  世  淙
      右正本證明與原本無異
                                              書  記  官
中      華      民      國     九十     年     十二     月     十二     日


司法院資訊處製作；財團法人民間司法改革基金會備份。
